臺灣彰化地方法院民事判決　92年度訴字第829號
　　原　　　告　　戊○○
　　訴訟代理人　　廖郁晴律師
　　被　　　告　　甲○○
　　訴訟代理人　　趙惠如律師
　　複　代理人　　丁○○
　　被　　　告　　己○○
　　訴訟代理人　　乙○○
　　被　　　告　　庚○○
　　兼上右一人
　　法定代理人　丙○○
上列當事人間請求損害賠償及給付代償款事件，經本院於民國
94 年 5 月 18 日言詞辯論終結，判決如下：
    主      文
被告甲○○或被告己○○應給付，或被告茂霖建設企業有限公司
、己○○、丙○○、庚○○應連帶給付原告新台幣貳佰柒拾肆萬
參仟陸佰零貳元，及自民國九十二年六月二十四日起至清償日止
，按週年利率百分之五計算之利息。其中任一被告對原告為給付
，其餘被告於其給付範圍內，均同免給付義務。
原告其餘之訴駁回。
訴訟費用由被告甲○○負擔五分之二，由被告茂霖建設企業有限
公司、己○○、丙○○、庚○○連帶負擔五分之三。
本判決原告勝訴部分於原告以新台幣玖拾貳萬元供擔保後，得假
執行。但被告甲○○、茂霖建設企業有限公司、己○○、丙○○
、庚○○如於執行標的物拍定、變賣或物之交付前，以新臺幣貳
佰柒拾肆萬參仟陸佰零貳元為原告預供擔保後，得免為假執行。
原告其餘假執行之聲請駁回。
    事實及理由
一、本件被告庚○○、茂霖建設企業有限公司（下稱茂霖公司）
    、丙○○均受合法通知，未於最後言詞辯論期日到場，核無
    民事訴訟法第 386 條各款所列情形，爰按民事訴訟法第385
    條第 1 項前段規定，依原告之聲請，由其一造辯論而為判
    決。
二、原告起訴主張：被告茂霖公司於民國 90 年間，於坐落彰化
    縣彰化市○○○段下部小段 112、113-20 等地號土地上興
    建「園外園」房屋對外預售，原告訂購其中編號為東區Ｊ棟
    之房屋一戶（下稱系爭房屋），並與被告茂霖公司簽訂房屋
    預定買賣合約書（下稱房屋合約書），又與被告己○○簽訂
    土地預定買賣合約書（下稱土地合約書），購買其所有基地
    即坐落同段 112、113-20、113-21 地號土地（下稱系爭基
    地），而原告於 92 年 1 月 20 日已將房屋總價新台幣（
    下同）3,800,000 元及土地總價 7,370,000 元付清，並於
    當日完成交屋及領取建物、土地登記謄本等手續，並將系爭
    房屋移轉登記於訴外人廖于銘名下，而系爭基地則登記為原
    告及訴外人廖張水錦兩人共有，應有部分各二分之一。因被
    告己○○前為擔保被告茂霖公司對訴外人世華聯合商業銀行
    （下稱世華銀行）之債務，曾以其所有之上開112、113-20
    地號土地設定最高限額抵押權（下稱系爭抵押權）予世華銀
    行，並向該銀行貸款，因被告己○○及茂霖公司未依約償還
    ，世華銀行則對系爭基地為強制執行聲請本院以92年度拍字
    第251號民事裁定准予拍賣在案；原告為免系爭基地被拍賣
    執行，曾請求被告丙○○及己○○對系爭債務負責，惟均未
    獲置理，原告不得已遂於92年6月24日先行代償系爭債務共
    計2,743,602元後，並辦理塗銷系爭抵押權；被告己○○為
    系爭基地之出賣人，因其行為致原告受有2,743,602元之損
    害，原告依民法權利瑕疵擔保之法則，向被告己○○請求賠
    償原告所受之前揭損害。又因系爭債務之主債務人雖為被告
    茂霖公司，惟被告己○○、丙○○、庚○○均為連帶保證人
    ，爰依民法第879條、第749條之規定，請求被告茂霖公司、
    己○○、丙○○、庚○○應連帶給付原告代為償還之借款
    2,743,602元。再查，系爭房屋、基地買賣之相關地政、登
    記事宜，係由原告與被告茂霖公司共同委任被告甲○○代為
    處理，被告甲○○本應盡善良管理人之注意義務處理受委任
    之事項，惟其處理相關地政登記事宜時，未告知原告或經原
    告同意，除擅自代為辦理系爭基地之移轉登記外，更為辦理
    土地他項權利移轉變更登記，致原告繼受他項權利之瑕疵，
    受有2,743,602元之損害，爰依民法第544條之規定，請求被
    告甲○○應賠償上開損害。倘原告對被告茂霖公司、己○○
    、丙○○、庚○○之請求已獲滿足，則對被告甲○○之損害
    賠償請求權即不復存在，是以被告甲○○對原告負擔之損害
    賠償義務，與其他被告四人對原告應負之代償借款償還義務
    係屬非真正連帶債務，被告甲○○亦同負連帶償還之責任等
    語。並聲明：(一)被告應連帶給付原告2,743,602元，及自92
    年6月24日起至清償日止，按週年利率百分之五計算之利息
    。(二)願供擔保，聲請宣告假執行。
三、被告己○○則以：(1)原告於 90年 5月 23日以總價7,370,00
    0元向被告己○○購買系爭基地，除向銀行貸款 4,310,000
    元抵繳價金外，餘款 3,060,000 元則以分期付款之方式給
    付，雖原告稱其已付清，惟被告己○○僅收受分期付款部分
    ，貸款部分尚未收受。(2)被告己○○因週轉需要，曾以所有
    之17筆土地向世華銀行設定抵押實貸50,000,000元，現僅剩
    以系爭基地為抵押之本金2,684,000元之貸款未償，且原告
    於買受時業已知悉。嗣系爭基地於91年6月13日過戶予原告
    及廖張水錦後，因上開貸款款項並未超過原告應給付被告己○○之買賣價金，故本應將原告變更為設定義務人兼債務人
    。嗣因渠等拒絕辦理轉貸手續與繳息，世華銀行僅得聲請拍
    賣抵押物以資受償，該筆受償金係原告本應給付被告己○○
    之部分土地價款，是原告稱其代為清償貸款云云，與事實不
    符。(3)原告並未將前述土地價款4,310,000元交付被告己○○，原告雖分別於91年6月29日、91年12月18日交付二紙支
    票，嗣經被告丙○○兌現，惟被告丙○○並未代償銀行貸款
    ，亦未將餘額交付被告己○○，又未清償銀行貸款2,743,60
    2元，是原告尚未對被告己○○付清土地價款，其承受系爭
    抵押權應理所當然等語置辯。並聲明：(一)原告之訴及假執行
    之聲請均駁回。(二)願供擔保，聲請免為假執行。
四、被告甲○○則以：(1)其受委託辦理系爭基地移轉登記予原告
    時，原告尚未付清全部買賣價金，依房屋合約書第11條之約
    定，被告甲○○本可就原告未清償之金額辦理抵押權設定登
    記，故被告甲○○所為抵押權之權利內容、債務人及義務人
    變更，依法均屬有據，而原告當應承受被告己○○於91年1
    月21日設定之系爭抵押權債務無疑。(2)原告分別於91年6月
    29 日、92年2月20日逕自給付3,110,000元、1,200,000元予
    被告茂霖公司，既未向抵押權人世華銀行清償，亦未通知被
    告甲○○清償之事實或委任其辦理抵押權塗銷登記，被告甲○○對於原告已付清價款一事毫不知情，不能予以歸責，且
    被告甲○○已盡善良管理人之注意義務，本於專業、法規及
    合約書辦理系爭抵押權變更登記，並無故意過失，故原告請
    求被告甲○○負賠償責任，顯屬無據等語置辯。並聲明：(一)
    原告之訴及假執行之聲請均駁回。(二)願供擔保，聲請免為假
    執行。
五、被告庚○○、茂霖公司、丙○○未於準備程序期日及言詞辯
    論期日到場，亦未提出書狀作何聲明或陳述。
六、原告主張其因購買系爭房屋基地，而與被告茂霖公司簽訂房
    屋合約書、與被告己○○簽訂土地合約書；又被告己○○前
    為擔保被告茂霖公司對訴外人世華銀行之債務，而設定系爭
    抵押權予世華銀行，主債務人為被告茂霖公司，被告己○○
    、丙○○、庚○○均為連帶保證人；且系爭房屋、基地買賣
    之相關地政、登記事宜，係由原告與被告茂霖公司共同委任
    被告甲○○代為處理，被告甲○○除代為辦理系爭基地之移
    轉登記外，更辦理土地他項權利移轉變更登記；後世華銀行
    則向本院聲請對系爭基地為強制執行，原告為免系爭基地被
    拍賣執行，遂先行代償債務並辦理塗銷系爭抵押權等情，為
    被告己○○、甲○○所不爭執，復有原告提出之房屋合約書
    影本、土地合約書影本、價金支付明細表、土地登記謄本正
    本、本院民事裁定影本、抵押權塗銷同意書影本、代位清償
    證明書影本、系爭抵押權設定契約書影本、授信約定書影本
    等在卷可憑，均堪認定為真實。
七、被告己○○部分：
（一）、茲應審究者，為原告是否尚未對被告賴鳳良付清土地價
        款，而有承受抵押權義務？原告於買受系爭基地時，是
        否已知悉系爭抵押權存在？
（二）、經查，依土地合約書第4條第2款約定：「買方應付土地
        買賣總價款，依附件（一）「分期付款明細表」之規定
        按期如數繳付。買方於收到賣方繳款通知單七日內自行
        向賣方指定之繳納地點或銀行專戶以現金或即期支票如
        數乙次繳清。」，及第11條約定：「另附件（一）「分
        期付款明細表」、附件（二）「代辦貸款委託書」同為
        本約之一部分，與本約具有同等之效力。」足見，附件
        （二）「代辦貸款委託書」與土地合約有同等效力，被
        告己○○亦受拘束；再查，該委託書第1條明定：「買
        方承諾本項貸款為應繳土地價款，並同意就雙方協議之
        金融機構委託賣方（即被告丙○○）全權代辦房屋及基
        地產權提供設定抵押權，以資辦理貸款等一切手續，委
        託並授權賣方直接領取全部貸款計新台幣4,310,000元
        整作為繳付土地款之部分價款。」是以，依該約定，系
        爭基地之4,310,000元價款部分，應係由被告丙○○為
        受領權人，被告己○○並非受領權人甚明；遞查，證人
        即被告茂霖公司職員辛○○、吳錫賢復到庭證稱：渠為
        茂霖公司職員，分期付款明細表上4,310,000元之款項
        為被告丙○○要求渠所收取等語明確（見93年3月22日
        準備程序筆錄），且被告丙○○既有向原告收取該款之
        事實，自不因於分期付款明細表上，蓋用被告己○○之
        印章以示付款完成而異其效力，是原告主張其以對被告
        己○○已付清土地款項一節，應可認定，被告己○○所
        辯尚不足採。
（三）、被告己○○另抗辯原告於買受系爭基地時，已知悉系爭
　　　　抵押權存在；惟原告已否認該情，陳稱：被告等交付權
        狀時未有設定抵押權之記載，迨原告得知拍賣抵押物裁
        定時，方知系爭基地有抵押權之設定等語。經查，土地
        合約書之內容，並未有任何關於系爭抵押權存在之記述
        ，或應如何處理之約定；況系爭抵押權之存在，應為被
        告己○○、丙○○其二人間土地、房屋合建契約之內部
        事務，原告僅為購買預售屋之人，未必就此知曉；且被
        告就原告知悉一節，為對被告己○○有利之事實，其應
        盡舉證之責，惟被告己○○均未能舉證以實其說，自難
        為其有利之認定。
（四）、按出賣人應擔保第三人就買賣之標的物，對於買受人不
        得主張任何權利，民法第349條定有明文；及出賣人不
        履行349條所定之義務者，買受人得依關於債務不履行
        之規定行使權利，同法第353條亦有明文，而債務人有
        債務不履行時，債權人得請求損害賠償，此觀同法第22
        6條、第227條之規定自明；從而，原告主張其向被告己○○購買系爭基地，已付清價金，惟其上有系爭抵押權
        存在，原告為避免債權人世華銀行對系爭基地為強制執
        行，不得已代償系爭債務共計2,743,602元，以辦理塗
        銷系爭抵押權；被告己○○為系爭基地之出賣人，原告
        依前開規定請求被告己○○賠償損害，洵屬有據，應予
        准許。
八、被告甲○○部分：
（一）、茲應審究者，為被告甲○○就原告未清償之金額辦理抵
        押權設定登記，是否有據？有無逾授權？其是否已盡善
        良管理人之注意義務？
（二）、經查，依房屋合約書第11條約定：「... 買方並於使用
        執照取得時開立與貸款金額同額之商業本票與賣方，並
        辦理各項貸款手續，繳清各項稅費，預立取款條或委託
        撥付文件，以資辦理登記手續。... 倘不辦理貸款時，
        買方亦在使用執照取得時開立與貸款金額同額之商業本
        票予賣方，並在賣方通知買方交款時，買方應以現金支
        付給賣方，並協同賣方辦理產權移轉登記手續。」足見
        ，原告買受系爭房、地，可自行決定選擇辦理貸款或不
        辦理貸款；原告雖於取得土地所有權移轉登記時，尚未
        付清全部房、地之買賣價金，惟並無約定不足價金部分
        ，必委由被告甲○○代辦貸款支付，故依合約應容許原
        告以其他方式備款支付；雖系爭基地曾向世華銀行貸款
        而設定系爭抵押權，於預售屋之交易習慣上，固容許事
        後依承買戶所需貸款之金額辦理分戶貸款；惟查，商業
        習慣若為合約條件之一部分，自應行諸文字明訂於合約
        內，否則合約當事人豈能明瞭合約條件之全貌，自易受
        有不測之損害；原告就系爭基地是否辦理銀行貸款，與
        原告是否承受被告己○○就系爭基地設定之抵押權，本
        屬二事，前揭房屋合約書第11條，並無被告甲○○應就
        原告未清償之金額辦理抵押權設定登記之約定；再者，
        縱然依土地合約書第6條之約定：「買方所購土地之所
        有權移轉事項，雙方共同委託由賣方指定之代書辦理。
        於買方所購得之建物取得使用執照時，買方並依約履行
        付款義務後，先由買方開付貸款同額本票交予賣方即可
        ‧‧‧」觀之，亦無言及原告有承受系爭抵押權之義務
        ；是被告甲○○抗辯，其依房屋合約書第11條之約定，
        以原告依約委任其代辦貸款，其可辦理分戶貸款，使原
        告成為系爭基地之抵押權義務人一節，與前揭約定內容
        不符，其抗辯應無足採。
（三）、另原告主張，其為防詐騙，與被告丙○○所簽訂「代刻
        印章授權書」內，有限制印章授權使用範圍為「有關土
        地、建物產權登記、稅捐申報、申請水、電、瓦斯辦理
        」，並約定「不得將本授權印章使用於本書以外之任何
        用途」，是使用範圍不及於抵押權變更登記，有代刻印
        章授權書影本在卷可憑；及縱依房屋合約書第11條之約
        定，原告交付印章予賣方亦僅限於賣方代辦建物之保存
        及移轉登記手續，授權範圍亦不及代辦銀行貸款手續及
        土地他項權利移轉變更登記；原告主張被告甲○○越權
        逕行辦理土地他項權利移轉變更登記一節，應可認定。
（四）、按受任人因處理委任事務有過失，或因逾越權限之行為
        所生之損害，對於委任人應負賠償之責任，民法第544
        條定有明文。原告委任被告甲○○代為辦理系爭房、地
        過戶事宜，被告甲○○本應盡善良管理人之注意義務處
        理受委任之事項，惟其處理相關地政登記事宜時，除代
        為辦理系爭基地之移轉登記外，更擅自辦理土地他項權
        利移轉變更登記，上開行為致原告繼受他項權利之瑕疵
        ，受有2,743,602元之損害；原告依前開規定，請求被
        告甲○○此賠償之責，核無不符，應予准許。
九、被告茂霖公司、丙○○、庚○○、己○○部分：
（一）、原告主張被告己○○前為擔保被告茂霖公司對訴外人世
        華銀行之債務，曾以系爭基地設定系爭抵押權予世華銀
        行，並向該銀行貸款，被告茂霖公司為主債務人，被告
        丙○○、庚○○、己○○為連帶保證人，因被告己○○
        及茂霖公司未依約償還，世華銀行則向本院聲請對系爭
        土地為強制執行，原告為免系爭抵押土地經拍賣執行，
        不得已遂於92年6月24日先行代償系爭債務共計2,743,6
        02元後，辦理塗銷系爭抵押權等情，業據原告提出借款
        保證書影本、抵押權塗銷同意書影本、代位清償證明書
        影本為證；並為被告己○○所不爭執；被告庚○○、茂
        霖公司、丙○○未於準備程序期日及言詞辯論期日到場
        ，亦未提出書狀以供斟酌，自堪信原告上述主張為真實
        。
（二）、按為債務人設定抵押權之第三人，代為清償債務，或因
        抵押權人實行抵押權致失抵押物之所有權時，依關於保
        證之規定對於債務人有求償權，民法第879條定有明文
        ；又保證人向債權人為清償後，於其清償之限度內，承
        受債權人對主債務人之債權，此民法第749條前段亦有
        明文；又連帶保證債務，其保證人與主債務人負同一債
        務，對於債權人各負全部之給付責任，最高法院亦著有
        46年台上字第386號判例可資參照。本件抵押權所擔保
        之債務由原告代為償還，其對主債務人被告茂霖公司之
        連帶保證人即被告丙○○、庚○○、己○○，依前開規
        定請求告茂霖公司、己○○、丙○○、庚○○連帶給付
        原告代為償還之借款2,743,602元，於法有據，應予准
        許。
十、綜上所述，原告本於權利瑕疵擔保之法律關係，請求被告己○○給付2,743,602元，及遲延利息即自92年6月24日之代償
    日起至清償日止，按週年利率百分之五計算之利息；及原告
    本於委任之法律關係，請求被告甲○○給付2,743,602元，
    及遲延利息即自92年6月24日之代償日起至清償日止，按週
    年利率百分之五計算之利息；及原告本於抵押人代償請求權
    之法律關係，請求被告茂霖公司、丙○○、庚○○、己○○
    連帶給付2,743,602元，及遲延利息即自92年6月24日之代償
    日起至清償日止，按週年利率百分之五計算之利息，洵屬正
    當，均應予准許。又各該被告之間應屬不真正連帶債務關係
    ，其中任一被告為給付，其他被告於其給付範圍內，亦同免
    給付義務。被告己○○、被告甲○○、及被告茂霖公司、己○○、丙○○、庚○○間，並不負連帶賠償義務，故原告請
    求被告甲○○，應與被告茂霖公司、己○○、丙○○、庚○○間負連帶賠償部分，為無理由，應予駁回。
十一、原告勝訴部分，原告及被告甲○○、己○○均陳明願供擔
      保聲請宣告假執行或免為假執行，核無不合，爰酌定相當
      擔保金額准許之，並依職權准被告茂霖公司、丙○○、庚○○預供擔保而免為假執行。至原告敗訴部分，其假執行
      之聲請，已失所附麗，應併駁回之。又本件事證已臻明確
      ，兩造其餘攻擊、防禦方法及舉證，經本院審酌後，均核
      與判決結果不生影響，爰不一一論列，併此敘明。
十二、訴訟費用負擔之依據：民事訴訟法第79條、第85條1項、
      第2項。
中　　華　　民　　國　　94　　年　　6　　月　　15　　日
                         民事第一庭
                             法　官　 吳俊螢
以上正本係照原本作成。
如對判決上訴，應於判決送達後20日內向本院提出上訴狀。
中　　華　　民　　國　　94　　年　　6　　月　　15　　日
                      　　   書記官　 林文斌
